最高法院民事判決　　　　　　　　　　　　　　　八十七年度台上字第三○六四號
　　上　訴　人　陳國彰
　　訴訟代理人　葉勝添
　　上　訴　人　積成企業股份有限公司
　　法定代理人　謝明發
右當事人間請求返還借款等事件，兩造對於中華民國八十六年七月二十九日台灣高等
法院第二審判決（八十五年度上字第一一三八號），各自提起上訴，本院判決如左：
    主  文
原判決關於駁回兩造就借款部分之上訴及該訴訟費用部分廢棄，發回台灣高等法院。
上訴人陳國彰之其他上訴駁回。
第三審上訴訴訟費用，關於駁回其他上訴部分，由上訴人陳國彰負擔。
    理  由
本件上訴人陳國彰主張：伊原任職於對造上訴人積成企業股份有限公司（下稱積成公
司）業務經理，雙方約定如伊於民國八十三年度銷售ＭＡ－五二四二型冷氣機四千台
，積成公司即給付伊紅利新台幣（下同）二百萬元，該年度積成公司進口三千五百台
，伊已全部售完，雖未達四千台，但責在公司，積成公司仍應依約給付紅利二百萬元
。又積成公司於八十三年五月間向伊借款二百萬元，年息百分之十點五，借款期限半
年，並簽付八十三年十二月二十日期面額二百萬元之支票一紙，惟屆期提示遭退票，
伊基於借款及票據之法律關係得請求積成公司給付二百萬元等情。求為命積成公司給
付伊四百萬元，並加付法定遲延利息之判決。
上訴人積成公司則以：對造上訴人陳國彰八十三年度銷售ＭＡ－五二四二型冷氣機三
一九一台，尚有庫存三六一台，未達四千台之銷售標準，不得請求紅利。又伊雖向陳
國彰借款二百萬元，但陳國彰亦向伊借款五十萬元；且陳國彰遺失公司交其使用之行
動電話造成公司損失一萬四千七百六十二元，又借用公司貨車發生事故，公司支出修
理費三千八百四十五元，另其任職期間多方違反公司規定，造成三百五十九萬三千零
九十五元損失，伊主張抵銷等語，資為抗辯。
原審斟酌全辯論意旨及調查證據之結果，以：一、關於請求紅利二百萬元部分：陳國
彰提出兩造於八十三年三月廿九日簽立之紅利分配表，在經營者三字之上特別標明經
理二字，陳國彰當時擔任積成公司經理，足見該分配表係針對陳國彰個人紅利之分配
而為約定。依該分配表之記載，陳國彰需於八十三年度銷售ＭＡ－五二四二型冷氣機
四千台，始得領取紅利二百萬元，即附有年度銷售四千台之停止條件，而陳國彰至八
十三年十一月三十日止，銷售三千一百九十一台，庫存尚有三百六十二台，若依陳國
彰之主張其另銷售與紅頂公司二百二十五台，亦僅共銷售三千四百十六台，並未將積
成公司進口之三千五百五十三台全部銷售完畢，更遑論銷售四千台，兩造約定給付紅
利二百萬元之停止條件尚未成就，陳國彰自無從請求積成公司給付紅利二百萬元，雙
方又未約定未達約定數量可比例領取紅利之情形，陳國彰請求比例給付紅利，亦嫌無
據。因而維持第一審就此部分所為陳國彰敗訴之判決。二、關於請求返還借款二百萬
元部分：陳國彰主張積成公司欠其二百萬元，業據其提出借據、支票及退票理由單為
證，且為積成公司所不爭，自堪信為真實。陳國彰請求積成公司給付二百萬元本利息
即無不合，應予准許。惟二人互負債務，其給付種類相同，並均屆清償期者，各得以
其債務，與他方之債務，互相抵銷，民法第三百三十四條前段定有明文。茲就積成公
司主張抵銷部分分別審酌如下：(一)借款五十萬元部分：積成公司辯稱陳國彰於八十三
年十一月間向其借款五十萬元等情，業據其提出支票存根影本為證，陳國彰對收受該
五十萬元不爭執，惟主張係公司補助其購車之款項，然為積成公司所否認，縱當初有
補助之意思，但嗣後陳國彰己離開公司，並向積成公司追討欠債，積成公司非不得取
消其補助，主張與其所負之債務抵銷。(二)貨款損失三百五十九萬三千零九十五元部分
：積成公司辯稱其產品均有固定售價，陳國彰違背折讓規定，又未報備，造成公司損
失三百五十九萬三千零九十五元云云，固據其提出公務聯繫單、超折售價損失表等件
為證，然查積成公司之出貨，均經其總經理之核准，有法定代理人謝明發簽名之公務
聯繫單在卷可稽，積成公司如認業務員出售之價格有不正常之情形，自可不予核准，
系爭貨款既均經總經理之同意出貨，自不得主張抵銷。(三)業務呆帳，運貨短收、不按
規定申領獎金及未依規定收取貨款之利息損失八十一萬四千六百二十一元部分：積成
公司辯稱陳國彰依規定應分擔三分之一呆帳共十三萬九千二百零六元；陳國彰違反規
定，未對客戶收取運費，造成十四萬九千六百零四元之損失；明知經銷商須訂購二百
台冷氣機才能申請國外旅遊招待或折換獎金，陳國彰卻謊報實情，致積成公司溢付獎
金五十萬九千六百三十二元；違反收款規定，使客戶延付款項，致應收帳款受有二十
一萬六千一百七十九元之損失云云，固據其提出呆帳計算表，未按規定收取運費計算
表，不按規定申領獎金計算表，收款日期不合規定計算表等件為證，惟該等計算表均
為積成公司單方面所制作，陳國彰否認有上開違反規定之事實，積成公司又無法再舉
證證明，其主張抵銷，自難准許。(四)遺失行動電話損失一萬四千七百六十二元，借用
小貨車前擋風玻璃毀損，損失修理費三千八百四十五元部分：業據積成公司提出統一
發票二件為證，陳國彰對毀損小貨車擋風玻璃及積成公司支出修理費一事並不爭執，
對積成公司交其保管使用之行動電話亦無法證明非其所遺失，自應負侵權行為損害賠
償之責任。積成公司主張與其所欠債務抵銷，應予准許。綜上所述，陳國彰本於消費
借貸之法律關係請求積成公司返還借款一百四十八萬一千三百九十三元及自八十三年
十二月起至清償日止按年息百分之十點五計算之利息部分，為有理由，超過部分為無
理由。爰維持第一審就此部分所為陳國彰一部勝訴一部敗訴之判決。
關於陳國彰請求紅利二百萬元部分：
原審以兩造約定給付紅利二百萬元之停止條件尚未成就，雙方又無約定未達約定數量
可按比例領取紅利之情形，則陳國彰請求積成公司給付紅利二百萬元，或按比例給付
紅利，即嫌無據，而為陳國彰敗訴之判決，經核於法並無違誤。陳國彰上訴論旨，仍
執陳詞，就原審取捨證據、認定事實及解釋契約之職權行使，指摘原判決此部分為不
當，求予廢棄，非有理由。
關於陳國彰請求返還借款二百萬元部分：
按金錢借貸契約之權利義務關係，僅存在於契約當事人之貸與人與借用人之間，縱借
用人將借得之款，轉借與他人，貸與人亦不得逕向該他人請求返還。查陳國彰係本於
金錢借貸及票據之法律關係請求積成公司償還二百萬元，並提出借據、支票各一紙為
證。惟查依卷附之借據（見一審卷第八頁）第一項載明「謝明發向陳國彰借新台幣貳
佰萬元」，第五項載明所借之款「入謝先生台北銀行敦化分行帳戶」，最後之借款
人欄簽名者為謝明發，則金錢借貸關係似存在於謝明發與陳國彰之間，陳國彰何以得
逕依借貸契約向非契約當事人之積成公司請求返還借款，原審並未說明其所憑之依據
；又陳國彰併依票據之法律關係請求發票人之積成公司給付二百萬元，原審亦未加以
調查審認，說明其取捨之意見，顯有判決不備理由之違法。兩造上訴論旨，各自指摘
原判決對其上開不利部分為不當，求予廢棄，均有理由。
據上論結，本件上訴人積成公司之上訴為有理由；上訴人陳國彰之上訴一部為有理由
，一部為無理由，依民事訴訟法第四百七十七條第一項、第四百七十八條第一項、第
四百八十一條、第四百四十九條第一項、第七十八條，判決如主文。
中      華      民      國    八十七    年     十二     月    三十一    日
                              最高法院民事第一庭
                                  審判長法官  李  錦  豐
                                        法官  楊  鼎  章
                                        法官  李  慧  兒
                                        法官  蘇  茂  秋
                                        法官  陳  國  禎
      右正本證明與原本無異
                                              書  記  官
中      華      民      國    八十八    年      一      月     十八     日
